臺灣彰化地方法院彰化簡易庭民事判決
111年度彰簡字第153號
原      告  彰化縣彰化區漁會

法定代理人  林明壽  
訴訟代理人  林世祿律師
複  代理人  江欣鞠  
被      告  溫啟助  
上列當事人間請求遷讓房屋等事件，本院於民國111年4月14日言
詞辯論終結，判決如下：
    主      文
被告應自坐落彰化縣○○鄉○○段000000地號、同段1337地號土地上
，如附圖（即彰化縣和美地政事務所民國110年11月8日和土測字
第1570號土地複丈成果圖）所示之編號A房屋（面積共74平方公
尺、門牌號碼為彰化縣○○鄉○○村○○路0段00號）遷出，並將房屋
返還予原告。
被告應給付原告新臺幣（下同）124,200元，及自110年9月1日起
至返還前項房屋之日止，按月給付原告1,350元。
原告其餘之訴駁回。
訴訟費用由被告負擔百分之75，其餘由原告負擔。
本判決原告勝訴部分得假執行；但被告就第一項如以192,300元
、就第二項前段如以124,200元、第二項後段已屆期之各期如以1
,350元為原告供擔保，得各免為假執行。 
    事實及理由
壹、程序部分：   
　　按不變更訴訟標的，而補充或更正事實上或法律上之陳述者
    ，非為訴之變更或追加，民事訴訟法第256條定有明文。上
    開規定於簡易訴訟程序亦適用之，此參同法第436條第2項規
    定自明。經查，原告起訴時聲明第一項原為：被告應自坐落
    彰化縣○○鄉○○段000000地號、同段1337地號土地上，如附圖
    所示之編號A房屋（面積位置以實測為準、門牌號碼為彰化
    縣○○鄉○○村○○路0段00號）遷出，並將房屋返還予原告；嗣
    經本院到場履勘並囑託彰化縣和美地政事務所就原告所指房
    屋範圍進行複丈、測量後，原告於民國111年1月25日具狀更
    正訴之聲明為如主文第1項所示，核屬係依土地複丈結果而
    為事實上之補充、更正，並非訴之變更，依前揭規定應予准
    許。
貳、實體部分：　　
一、原告主張：原告在彰化縣○○鄉○○段000000地號、同段1337地
    號土地上，建有如附圖（即彰化縣和美地政事務所110年11
    月8日和土測字第1570號土地複丈成果圖）所示之編號A房屋
    （面積共74平方公尺、門牌號碼為彰化縣○○鄉○○村○○路0段0
    0號，下稱系爭房屋），於101年將系爭房屋出租予被告，租
    期至102年12月31日止，並於房屋租賃契約書（下稱系爭租
    約）第6條，約定「租期屆滿後甲方（即出租人）不再續租
    」，另約定被告若未即時交還房屋，原告每月得請求租金5
    倍之違約金至遷讓為止；嗣租期屆滿後原告即催被告搬遷，
    但被告卻不領取掛號信，聲請調解亦無結果，兩造雖於110
    年5月達成協議（下稱系爭協議），協議內容為被告應於110
    年7月31日前完成搬遷，但被告又拒不履行，爰依系爭租約
    、系爭協議之約定、民法第767條、第455條之規定，請求被
    告應將系爭房屋返還予原告（各請求權基礎為選擇合併，請
    求擇一為有利判決），另依民法不當得利之規定，請求被告
    給付自103年1月1日起至返還房屋之日止，相當於租金之不
    當得利，復依系爭租約之約定，請求被告給付前揭期間之租
    金5倍違約金等語，並聲明：㈠如主文第1項所示；㈡被告應給
    付原告新臺幣（下同）248,400元，及自110年9月1日起至返
    還前項房屋之日止，按月給付原告2,700元。 
二、被告則以：我罹患口腔癌，沒有錢也沒有其他地方住，無法
    搬走等語抗辯，並聲明：原告之訴駁回。
三、得心證之理由：
（一）原告主張上開事實，業據其提出地籍圖謄本、國土測繪圖
      資、房屋稅籍證明書、土地登記第二類謄本、系爭租約、
      彰化縣○○區○○○○○○○0000000000號函、招領逾期信封、彰
      化縣線西鄉調解委員會調解筆錄、系爭協議、現況照片、
      彰化區漁會組織沿革資料等為證，復經本院會同地政人員
      至現場勘驗，並囑託地政人員進行複丈、測量，有勘驗筆
      錄及複丈成果圖可稽，且為被告所不爭執，自堪信為真實
      。
（二）按租賃定有期限者，其租賃關係，於期限屆滿時消滅；又
      承租人於租賃關係終止後，應返還租賃物，民法第450條
      第1項、第455條前段分別定有明文。查系爭租約第2條約
      定「系爭房屋之租賃期限自101年1月1日起至102年12月31
      日止」（院卷第25頁），第6條前段復約定「乙方（承租
      人）於租期屆滿時，甲方（出租人）不再續租，乙方應盡
      早準備，屆時將租賃房屋誠心按照原狀騰空交還甲方...
      」（院卷第26頁）。是依上開約定內容，本件系爭租約為
      定期租賃，於102年12月31日租期屆滿時，兩造租賃關係
      即歸於消滅，則原告依系爭租約約定、民法第455條前段
      規定，請求被告遷讓返還系爭房屋，自屬有據。
（三）另按無法律上之原因而受利益，致他人受損害者，應返還
      其利益；雖有法律上之原因，而其後已不存在者，亦同，
      民法第179條定有明文。而無權占有他人房地，可能獲得
      相當於租金之利益，為社會通常之觀念（最高法院61年度
      台上字第1695號判決參照）。查本件被告向原告承租系爭
      房屋，嗣系爭租約業於102年12月31日租期屆滿終止，則
      被告於租賃關係消滅後，仍繼續無權占有使用系爭房屋，
      自獲有相當於租金之不當得利，致原告受有無法使用收益
      系爭房屋之損害。參以系爭租約第3條，原告前將系爭房
      屋出租予被告時約定每月租金為450元（院卷第25頁），
      是原告基於不當得利之法律關係，請求被告自103年1月1
      日至110年8月31日（92個月），每月給付相當於租金之不
      當得利450元，合計共41,400元，及自110年9月1日起至返
      還系爭房屋之日止，按月給付相當於租金之不當得利450
      元，亦屬有據。
（四）再依系爭租約第6條約定「乙方（承租人）於租期屆滿時
      ，甲方（出租人）不再續租，乙方應盡早準備，屆時將租
      賃房屋誠心按照原狀騰空交還甲方，不得藉詞推諉或主張
      任何權利，如不即時遷讓交還房屋時，甲方每月得向乙方
      請求按照租金5倍之違約金至遷讓完了之日止，乙方及連
      帶保證人丙方，決無異議」（院卷第26頁）。查被告於租
      期屆滿後未依約遷讓交還系爭房屋，原告請求被告給付違
      約金，核屬有據。又按當事人得約定債務人於債務不履行
      時，應支付違約金；違約金，除當事人另有訂定外，視為
      因不履行而生損害之賠償總額，其約定如債務人不於適當
      時期或不依適當方法履行債務時，即須支付違約金者，債
      權人除得請求履行債務外，違約金視為因不於適當時期或
      不依適當方法履行債務所生損害之賠償總額，民法第250
      條第1項、第2項定有明文。系爭租約約定「甲方每月得向
      乙方請求按照租金5倍之違約金」，係以確保債務履行為
      目的，約定原告遲延返還房屋時所應支付之違約金，別無
      原告另得請求被告賠償之約定，依民法第250條第2項規定
      ，應視為因不於適當時期履行債務所生損害之賠償總額，
      性質上屬於賠償總額預定性之違約金。惟按約定之違約金
      額過高者，法院得減至相當之數額，民法第252條定有明
      文，此於違約金之作用為懲罰抑為損害賠償額之預定，均
      有適用；又違約金之約定是否過高，應依違約金係屬於懲
      罰之性質或屬於損害賠償約定之性質而有不同，若屬前者
      ，應依一般客觀事實、社會經濟狀況及當事人所受損害情
      形，以為酌定標準，若為後者，則應依當事人實際上所受
      損失為標準，酌予核減（最高法院50年度台抗字第55號判
      決、87年度台上字第2563號判決參照）。被告於租賃關係
      消滅後，無正當權源繼續占有系爭房屋，致原告不能使用
      系爭房屋而受有損害，此不能使用房屋之損害金額相當於
      租金金額，原告已請求如上所述，斟酌被告無權占用系爭
      房屋產生損害之租金收入部分業已經原告請求被告賠償而
      填補，認原告主張按月以租金5倍即2,250元之違約金應屬
      過高，應酌減至每月租金2倍即900元為適當。是原告基於
      系爭租約之約定，請求被告自103年1月1日至110年8月31
      日（92個月），每月給付2倍租金之違約金900元，合計共
      82,800元，及自110年9月1日起至返還系爭房屋之日止，
      按月給付2倍租金之違約金900元，尚屬有據，應予准許，
      逾此範圍之請求，則無理由，不應准許。
（五）從而，本件原告得請求被告給付之金額，合計為124,200
      元（相當於租金之不當得利41,400元、違約金82,800元）
      ，及自110年9月1日起至返還系爭房屋之日止，被告應按
      月給付原告1,350元（相當於租金之不當得利450元、違約
      金900元）。　　　
四、綜上所述，原告依系爭租約約定、民法第455條前段規定，
    請求判決如主文第1項所示，及依民法不當得利規定、系爭
    租約約定，請求被告給付如主文第2項所示，均有理由，應
    予准許；逾此範圍之請求，為無理由，應予駁回。至原告就
    請求被告遷讓返還系爭房屋部分，另主張系爭協議約定、民
    法第767條規定等請求權基礎，因與上開系爭租約約定、民
    法第455條前段規定，屬請求本院擇一為有利判決之選擇合
    併，而本院既就此部分為原告勝訴之判決，其餘請求權主張
    自無庸再予審究，附此敘明。
五、本判決原告勝訴部分係依民事訴訟法第427條訴訟適用簡易
    程序所為被告敗訴之判決，依同法第389條第1項第3款規定
    ，應依職權宣告假執行（原告雖聲明願供擔保請准宣告假執
    行，但此僅在促請注意，本院毋庸為准駁之諭知），並依同
    法第392條第2項規定，依職權宣告被告如供擔保，得免為假
    執行。
六、本件事證已臻明確，兩造其餘攻擊防禦方法及舉證，經審酌
    與判決結果不生影響，爰不逐一論述。
七、訴訟費用負擔之依據：民事訴訟法第79條。
中　　華　　民　　國　　111 　年　　4 　　月　　28　　日
                  彰化簡易庭  法  官　黃士瑋
以上正本係照原本作成。
如不服本判決，須於判決送達後20日內，向本院提出上訴狀。（
須按他造當事人之人數附繕本）。如委任律師提起上訴者，應一
併繳納上訴審裁判費。
中　　華　　民　　國　　111 　年　　4 　　月　　28　　日
                              書記官  張莉秋